【裁判字號】    98,訴,1610
【裁判日期】    990528
【裁判案由】    所有權移轉登記
【裁判全文】
臺灣臺北地方法院民事判決              98年度訴字第1610號
原      告  財團法人臺北市私立中山國民小學
法定代理人  甲○○
訴訟代理人  郭蕙蘭律師
複代理人    丁○○
被      告  財政部國有財產局臺灣北區辦事處即盛西清之遺產
            管理人
法定代理人  乙○○
訴訟代理人  丙○○○
上列當事人間請求所有權移轉登記事件，本院於民國99年4月28
日言詞辯論終結，判決如下：
    主  文
原告之訴及假執行之聲請均駁回。
訴訟費用由原告負擔。
    事實及理由
一、原告起訴主張：
  (一)先位之訴：
  1.原告於民國56年3月1日向訾雲成購買臺北縣木柵鄉○○段溝
    子口小段26之9地號、權利範圍2分之1之土地（重測後為臺
    北市○○區○○段一小段429地號，下稱系爭土地），及其
    上門牌號碼：溝子口路19號建物（於92年1月16日經門牌重
    整為木柵路一段288巷7號，下稱系爭建物），因系爭建物初
    時並未辦理保存登記，原告於買受系爭土地、建物後僅能就
    土地部分辦理所有權移轉登記，而為便宜行事，遂以買賣當
    時擔任原告校長職務之盛西清名義，於56年5月13日就系爭
    土地完成所有權移轉變更之登記，孰料盛西清尚未協同原告
    辦理系爭土地之所有權移轉，即於68年2月14日校長任職期
    間因肝臟病變而與世長辭，自此原告即一直以盛西清使用人
    之名義繳納系爭土地相關稅捐，數十年來均未有繼承人出面
    就系爭土地辦理繼承登記，原告迫於無奈乃於98年2月5日向
    鈞院聲請選任盛西清之遺產管理人，並經鈞院以98年度財管
    字第8號裁定指定被告為盛西清之遺產管理人確定。
  2.系爭土地係原告向訾雲成所購買，杜賣證書已有明載，盛西
    清僅係登記名義人，原告與盛西清間為借名登記關係，依最
    高法院見解，借名登記乃以當事人間之信任關係為基礎，性
    質與委任關係類似，可類推適用民法關於委任契約之規定，
    孰料盛西清驟然謝世，雙方委任關係即歸消滅，原告得主張
    類推適用民法第541條規定，請求擔任盛西清之遺產管理人
    之被告將盛西清因處理委任事務所取得之系爭土地所有權，
    移轉登記交還原告。並聲明：(1)被告應將盛西清名下之系爭
    土地，移轉登記予原告。(2)願供擔保，請准宣告假執行。
  (二)備位之訴：
    縱鈞院礙於民法第1181條規定，認原告逕行請求移轉登記之
    先位之訴恐有所不妥，依最高法院93年台上字第416號判決
    所示，原告得逕以遺產管理人為被告提起確認訴訟，以確認
    原告與盛西清間之債權關係是否存在，俾利遺產管理人得於
    民法第1179條第1項第3款公示催告期間屆滿後，據以償還債
    務或交付遺贈物，是原告提起本件備位之訴，自應准許。並
    聲明：確認原告就盛西清之遺產即系爭土地有請求返還之債
    權存在。
二、被告之抗辯：鈞院98年財管字第8號裁定雖選任被告為盛西
    清之遺產管理人，並對其繼承人為公示催告，然在實際上也
    有可能事後發現有繼承人存在，遺產管理人的任務就是把遺
    產移交給繼承人。本件在盛西清死亡時，其配偶夏煥新就已
    經概括繼承系爭土地，自應由原告聲請法院選任夏煥新之遺
    產管理人，被告再將系爭土地移交予夏煥新之遺產管理人，
    如原告要訴訟應對夏煥新之遺產管理人為之，否則可能侵害
    夏煥新之債權人及繼承人之權利。並聲明：原告之訴駁回。
三、兩造不爭執之事實：
  (一)系爭土地自56年5月13日起即以買賣為登記原因而登記為盛
    西清所有迄今，而系爭土地上有未曾辦理保存登記之系爭建
    物，且系爭建物目前於稅捐機關登記之納稅義務人為原告。
  (二)盛西清於68年2月14日死亡前係擔任原告之校長，迄98年2月
    5日並經原告聲請本院以98年度財管字第8號裁定指定被告擔
    任盛西清之遺產管理人。
四、本件應探究者為：(1)系爭土地是否為盛西清無人繼承之遺產
    ？(2)如(1)為是，原告與盛西清間就系爭土地是否存在借名登
    記關係？茲析述如下：
  (一)按遺產繼承人，除配偶外，依左列順序定之…；繼承，因被
    繼承人死亡而開始；繼承人自繼承開始時，除本法另有規定
    外，承受被繼承人財產上之一切權利、義務，民法第1138條
    本文、第1147條、第1148條前段分別定有明文。經查：盛西
    清於68年2月14日死亡，而盛西清死亡時，其配偶夏煥新仍
    在世，又夏煥新係於77年7月10日死亡，此有臺北市戶籍登
    記簿在卷可按（見審訴字卷第44、45頁），是以如盛西清並
    無民法第1138條各款所列之繼承人，則系爭土地係由夏煥新
    單獨繼承，縱盛西清有民法第1138條各款所列之繼承人，系
    爭土地亦為夏煥新與該等繼承人共同繼承，然無論如何，於
    盛西清68年2月14日死亡時起，系爭土地已當然為他人所繼
    承，系爭土地並非盛西清無人繼承之遺產，至為明確。
  (二)系爭土地既已為他人所繼承，而非盛西清無人繼承之遺產，
    ，原告將盛西清之遺產管理人列為被告，而就系爭土地之相
    關權利有所主張、確認，不論其權利依據為何，均屬起訴對
    象錯誤而無足取。又爭點(1)既為否定之認定，即無探究爭點
    (2)之必要，併此敘明。
五、從而，原告於先位之訴類推適用民法第541條規定，訴請被
    告應將盛西清名下之系爭土地，移轉登記予原告；於備位之
    訴訴請確認原告就盛西清之遺產即系爭土地有請求返還之債
    權存在，均屬無據，應予駁回。原告之訴既經駁回，其先位
    之訴關於假執行之聲請，已失所附麗，應併予駁回。
六、本件事證已臻明確，兩造其餘攻防方法及所提證據，業經審
    酌，核與本件判決結果無影響，爰不逐一論述，併此敘明。
七、據上論結，本件原告之訴為無理由，依民事訴訟法第78條，
    判決如主文。
中    華    民    國    99    年     5    月    28    日
                  民事第四庭  法  官  張文毓
以上正本係照原本作成。
如不服本判決，應於送達後20日內向本院提出上訴狀（須附繕本
）。
中    華    民    國    99    年    5     月    28    日
                              書記官  賴敏慧

司法院資訊處製作；財團法人民間司法改革基金會備份。
